【裁判字號】    98,訴,838
【裁判日期】    990212
【裁判案由】    公共危險
【裁判全文】
臺灣屏東地方法院刑事判決               98年度訴字第838號
公  訴  人  臺灣屏東地方法院檢察署檢察官
被      告  乙○○
指定辯護人  本院公設辯護人丙○○
上列被告因公共危險案件，經檢察官提起公訴（98年度偵字第
5143號），本院判決如下：
    主  文
乙○○放火燒燬現供人使用之住宅未遂，處有期徒刑貳年。緩刑
伍年，並應向指定之政府機關、政府機構、行政法人、社區、或
其他符合公益目的之機構或團體，提供捌拾小時之義務勞務，緩
刑期間付保護管束。
    事  實
一、乙○○因生活拮据、無錢繳納房屋貸款，竟於民國98年4 月
    23日3 時28分許，明知其所有屏東縣東港鎮○○里○○路75
    號住宅為現供人使用之住宅（該住宅係2 層樓鋼筋混凝土構
    造建築物），竟基於放火燒燬現供人使用住宅之犯意，先收
    集舊衣服、報紙放置在1 樓客廳、臥室衣櫥等處並淋上汽油
    ，再以打火機（未據扣案）點火引燃該等舊衣服及報紙。火
    勢旋即迅速蔓延並燒燬1 樓之木質酒櫃、電視機等物品，且
    將通往2 樓之樓梯扶手、樓梯間牆面等處燻黑。嗣其表弟林
    嘉宏見狀，立刻撥打電話通知消防單位派員到場處理，該住
    宅經適時灌救，並未損及鋼筋混凝土、牆壁等主要結構，仍
    具備遮風避雨、供人棲身之效能，乙○○上開燒燬住宅之行
    為因而未遂。乙○○並於偵查犯罪職權之警員尚未發覺前開
    放火犯行前，即主動前往屏東縣政府警察局東港分局東港派
    出所向值班員警供出其上開放火犯行而自首，進而接受本件
    裁判，始悉上情。
二、案經屏東縣政府警察局東港分局報請臺灣屏東地方法院檢察
    署檢察官偵查起訴。
    理  由
一、按被告以外之人於審判外之陳述，雖不符前4 條之規定，而
    經當事人於審判程序同意作為證據，法院審酌該言詞陳述或
    書面陳述作成時之情況，認為適當者，亦得為證據。當事人
    、代理人或辯護人於法院調查證據時，知有第159 條第1 項
    不得為證據之情形，而未於言詞辯論終結前聲明異議者，視
    為有前項之同意，刑事訴訟法第159 條之5 定有明文。本件
    下列所引具傳聞性質之證據，當事人及辯護人均未爭執其證
    據能力，亦未於本案言詞辯論終結前對證據能力聲明異議，
    依上開規定，視為當事人及辯護人同意作為證據，且經本院
    審酌該等證據作成時之情況及證據取得過程等節，認亦適宜
    作為證據，自得為本件裁判基礎之證據資料，而具證據能力
    。
二、訊據被告乙○○於警詢及本院審理時，對其於上開時間、地
    點放火燒燬住宅之犯行均坦承不諱，核與證人即被告之母甲
    ○○、證人林嘉宏之證詞相符合，另屏東縣政府消防局亦認
    為，綜合現場勘查、證物鑑析結果，及關係人所述，本案火
    災之起火原因以人為縱火之可能性最大，有該局火災原因調
    查報告書1 份在卷可參。堪認被告上開自白與客觀真實相符
    ，可以採信。故本件事證已臻明確，被告犯行可以認定，自
    應依法論科。
三、論罪科刑部分：
  (一)按刑法第173條第1項規定所謂之現供人使用之住宅，係指有
    人使用之狀態，但不必以放火之當時有人在裡面為必要。次
    按：「刑法第173 條第1 項之放火罪，係以放火燒毀之住宅
    或建築物等現供人使用或有人所在，依通常情形往往因放火
    結果遭受意外之危害，為保護公共安全起見，特為加重處刑
    之規定，故該條項所稱之人，當然係指放火人犯以外之人而
    言，如果前項住宅或建築物，即為放火人犯自行使用或祇有
    該人犯在內，則其使用或所在之人，已明知放火行為並不致
    遭受何種意外危害，自不能適用該條項處斷。」，最高法院
    28年上字第3218號判例可資參照；又「本院28年上字第3218
    號判例要旨，其前段已闡明刑法第173 條第1 項之放火罪，
    係以放火燒燬之住宅或建築物等現既供人使用或有人所住，
    依通常情形往往因放火結果遭受意外之危害，為保護公共安
    全起見，特為加重處罰之規定。後段又說明因放火人犯已明
    知放火行為並不致遭受何種意外危害，自不能適用該條項處
    斷。易言之，如放火人犯明知其放火行為具有公共危險，基
    於保護公共安全之立法本旨，自仍有該條項之適用。況當今
    房屋，無論為大廈或公寓式，俱屬整體建築，自己與他人擁
    有之住宅，就公共安全言，具有不可分性，與昔日房屋之獨
    棟式建築，不能相提並論。故在自己使用之住宅內放火，實
    與對整棟公寓或大廈放火無異，其行為既與刑法第174 條第
    2 項之罪，以放火燒燬現非供人使用之自己所有住宅或現未
    有人所在之自己所有建築物等，為其構成要件者不符，而第
    173 條第1 項，又未如第174 條第1 項就住宅建築物標明以
    「他人所有」為其構成要件內容，自仍應依第173 條第1 項
    論處。」，最高法院81年度台上字第2734號判決意旨可資參
    照。查位於屏東縣東港鎮○○里○○路75號之房屋，係被告
    所有，僅被告1 人居住該處之事實，業據被告供述在卷（見
    本院準備程序筆錄第2 頁），並與證人即被告之母甲○○警
    詢時證述相符（見警卷第4 頁背面），另有稅務電子閘門財
    產所得調件明細表1 份（見本院卷第18-19 頁）、臺灣電力
    公司電費通知及收據2 紙（見本院卷第45-46 頁）附卷可憑
    ，然該房屋為2 層樓鋼筋混凝土構造建築物，兩旁一邊為道
    路，一邊則與其他建築物相連，此觀上開火災原因調查報告
    書第5 頁及所附之照片（見上開火災原因調查報告書第21頁
    下方照片）自明，再觀前揭照片，與本件案發房屋相連之建
    築物，其騎樓處停有汽、機車、並置有鞋櫃及晒晾衣服之情
    形，明顯屬現供人使用之住宅。因此，雖被告縱火之地點縱
    為其所有、僅供其使用之住宅，然依前開說明，被告所縱火
    地點之住宅，一側既與其他建築物相連接，而在公共安全上
    有不可分性，被告如對自己使用之住宅放火，應認為係對整
    個連接之建築物放火無異，堪認被告縱火之標的物，核屬「
    現供人使用之住宅」無訛，自應依刑法第173 條第1 項處斷
    。
  (二)按放火罪既未遂之區別標準，係以目的物獨立燃燒，且足以
    變更其形體致喪失其效能為依據，是放火燒燬現供人使用之
    住宅罪，如僅室內家具燒燬，其房屋構成部分及門窗均未喪
    失效用者，應成立刑法第173條第3項、第1項之放火燒燬現
    供人使用住宅未遂罪；換言之，刑法第173條第1項之放火既
    遂罪，須房屋構成之重要部分已燒燬，如僅房屋內之家具、
    物件燒燬，房屋本身尚未達喪失其效用之程度，即不能依該
    條項論罪，最高法院73年度臺上字第2238號判決意旨參照。
    查被告放火後，火勢雖蔓延，然經即時灌救，並未損及鋼筋
    混凝土、牆壁等主要結構，仍具備遮風避雨、供人棲身之效
    能等情，此觀上開火災原因調查報告書所附照片自明（見第
    21-31 頁），是顯然未達燒燬建築物之程度。核被告所為，
    係犯刑法第173 條第3 項、第1 項之放火燒燬現供人使用之
    住宅未遂罪。被告已著手於放火行為之實行，然未生建築物
    本身主要結構燒燬之結果，為未遂犯，爰依刑法第25條第2
    項減輕刑度。又本件被告放火後，犯罪被發覺前，即主動至
    屏東縣政府警察局東港分局東港派出所自首乙情，業據證人
    即該派出所員警林水清於本院審理時明確證稱：伊接到勤務
    指揮中心通報後，即前往本件案發地點指揮交通，回到派出
    所後，被告已到場，並告知本所值班員警，係其放火，在此
    之前，伊等不知本件火災為人為縱火，係被告告知後，伊等
    才知其涉嫌等語（見本院審判筆錄第3-4 頁），並有職務報
    告1 紙（見本院卷第53頁）及本院公務電話記錄1 紙（見本
    院卷第54頁）附卷可參，考量其尚知面對司法，茲依刑法第
    62條前段規定減輕其刑。而被告既有上開2 種刑之減輕事由
    ，並依法遞減之。本院審酌被告在現供人使用之住宅放火，
    無視他人之生命、財產安全，已嚴重破壞社會秩序及安全，
    而被告雖於警詢中供述：伊因繳不出房貸，沒錢吃飯，遂放
    火並自殺等語（見警卷第3 頁），證人林水清亦於本院審理
    時證稱：被告至派出所時，精神狀態不好，脖子上有勒痕，
    之後伊等將之送醫等語（見本院審判筆錄第4 頁），且被告
    患有重鬱症，有屏安醫院診斷證明書1 紙在卷可考（見本院
    卷第37頁），堪認被告因貸款壓力之故，備受折磨，始為本
    件放火行為，並有自殺之舉措，實有令人同情之處，然水火
    無情，如引燃大火將波及旁鄰，影響公共安全甚鉅，是被告
    所為仍不宜寬貸，惟念及其無不良前科，有臺灣高等法院被
    告前案紀錄表1 份存卷可參，素行尚可，於本院審理時亦坦
    承犯行，犯後態度尚可，而其放火行為，因即時撲滅而未延
    燒他處釀成災禍，亦無造成財產鉅額損害，並兼衡被告之智
    識程度、生活狀況等一切情狀，就其所犯，量處如主文所示
    之刑。被告前未曾因故意犯罪受有期徒刑以上刑之宣告，有
    上開前案紀錄表在卷可徵，其一時失慮致罹刑章，經本件偵
    審程序及刑之宣告後，當知警惕，應無再行犯罪之虞，本院
    綜合各情，認所宣告之刑，以暫不執行為當，併諭知緩刑5
    年，用勵自新。惟為使被告確知悔悟，本院認除上開緩刑之
    宣告外，另有賦予其一定負擔之必要，並依刑法第74條第2
    項第5 款之規定，命其應向指定之政府機關、政府機構、行
    政法人、社區、或其他符合公益目的之機構或團體提供80
    小時之義務勞務（被告行為後刑法第74條第2 項第5 款於98
    年6 月10日修正，98年9 月1 日施行，然此部分毋庸比較新
    舊法，逕行適用現行法）。另因本院對被告為刑法第74條第
    2 項第5 款提供義務勞務之宣告，是併依刑法第93條第1 項
    第2 款之規定，諭知於緩刑期間付保護管束。本件經消防局
    人員鑑識現場後，雖在臥室內扣得打火機1 個（見上開火災
    原因調查報告書第33頁、第39頁），然被告於本院審理時供
    陳：伊房間裡本即置有多數打火機，伊放火所用之打火機，
    係放在身上，現已不見等語（見本院審判筆錄第8 頁），是
    扣案之打火機1 個並非被告本件放火犯行所用之物，自無庸
    為沒收之諭知，而被告放火所用之打火機，並未扣案，無從
    證明尚存在，為免生執行之困擾，亦不另諭知沒收，均附此
    敘明。
據上論斷，應依刑事訴訟法第299 條第1 項前段，刑法第173 條
第3 項、第1 項、第25條第2 項、第62條前段、第74條第1 項第
1款 、第2 項第5 款、第93條第1 項第2 款，判決如主文。
本案經檢察官任亭到庭執行職務
中    華    民    國    99    年    2    月    12    日
                  刑事第五庭  審判長法  官  石家禎
                                    法  官  陳秀慧
                                    法  官  程士傑
以上正本證明與原本無異。
如不服本判決應於收受判決後10日內向本院提出上訴書狀，並應
敘述具體理由；其未敘述上訴理由者，應於上訴期間屆滿後20日
內向本院補提理由書（均須按他造當事人之人數附繕本）「切勿
逕送上級法院」。
中    華    民    國    99    年    2     月    12    日
                                    書記官  黃美玲
附錄論罪科刑法條：
刑法第173 條第1 項、第3 項
放火燒燬現供人使用之住宅或現有人所在之建築物、礦坑、火車
、電車或其他供水、陸、空公眾運輸之舟、車、航空機者，處無
期徒刑或7 年以上有期徒刑。
失火燒燬前項之物者，處1 年以下有期徒刑、拘役或5 百元以下
罰金。第1 項之未遂犯罰之。
預備犯第1 項之罪者，處1 年以下有期徒刑、拘役或3 百元以下
罰金。

司法院資訊處製作；財團法人民間司法改革基金會備份。
